ACORDAO-COMPLETO-2535086

ACÓRDÃO 1169/2022 ATA 19/2022 - PLENÁRIO

VISTOS, relatados e discutidos estes autos de processo autuado como representação constituído de forma apartada do Relatório de Auditoria, TC Processo 008.594/2016-3, em razão de determinação exarada por meio de despacho ministerial para análise das audiências dos gestores da Companhia de Desenvolvimento Urbano do Estado da Bahia (Conder) em razão dos indícios de irregularidades no processo de licitação para contratação e da execução das obras de implantação dos Corredores Estruturantes I e II, no município de Salvador/BA,
ACORDAM os Ministros do Tribunal de Contas da União, reunidos em Sessão Plenária, ante as razões expostas pelo Relator, em: 
9.1.  acolher as razões de justificativa apresentadas pelos Srs. Francisco Bonfim Fonseca (CPF XXX.119.865-XX) , Sérgio de Oliveira Silva, (CPF XXX.234.315-XX) e José Ubiratan Cardoso Matos (CPF XXX.920.195-XX) , quanto ao item de audiência relativo à motivação do ato de escolha do regime de contratação integrada do RDC;
9.2. acolher as razões de justificativa apresentadas pelos Srs. José Ubiratan Cardoso Matos (CPF XXX.920.195-XX) e José Lúcio Lima Machado (CPF XXX.030.725-XX) , quanto ao item de audiência relativo às deficiências na gestão dos empreendimentos;
9.3. rejeitar parcialmente as razões de justificativa apresentadas pelos Srs. José Ubiratan Cardoso Matos (CPF XXX.920.195-XX) e Maria Helena de Oliveira Weber (CPF XXX.579.195-XX) , quanto ao item de audiência relativo à ausência de critérios objetivos para o julgamento de proposta técnica, em desacordo com art. 37, inciso XXI, da Constituição Federal de 1988 e os arts. 1º, § 1º, IV, 3º, 18, § 2º, e 20 da Lei 12.462/2011;
9.4. rejeitar as razões de justificativa apresentadas pelos Srs. Maria Helena de Oliveira Weber (CPF XXX.579.195-XX) e José Lúcio Lima Machado (CPF XXX.030.725-XX) , quanto ao item de audiência relativo à restrição à competitividade da licitação decorrente de adoção indevida de pré-qualificação, contendo exigências restritivas, em afronta ao art. 37, inciso XXI, da Constituição Federal de 1988, ao art. 1°, §1º, I da Lei 12.462/2011 e ao art. 30, §1º, I da Lei 8.666/1993, bem como a Súmula 263 do TCU;
9.5. rejeitar as razões de justificativa apresentadas pelos Srs. Maria Helena de Oliveira Weber (CPF XXX.579.195-XX) e José Ubiratan Cardoso Matos (CPF XXX.920.195-XX) , quanto ao item de audiência relativo à limitação de apresentação de proposta e participação de licitante em apenas um lote do certame, em desconformidade ao §1º, incisos I e IV, do art.1º, da Lei 12.462/2011, e jurisprudência desta Corte de Contas (Acórdãos 1.223/2013, 2.373/2013, 1252/2016 e 1.923/2016, todos do Plenário) ;
9.6. aplicar aos responsáveis a seguir indicados, com fundamento no art. 58, inciso II, da Lei 8.443/92, multa individual nos valores abaixo especificados, fixando-lhes o prazo de quinze dias, a contar da notificação, para que comprovem, perante este Tribunal, nos termos do art. 214, inciso III, alínea "a", do Regimento Interno do TCU, o recolhimento das referidas quantias aos cofres do Tesouro Nacional, atualizadas monetariamente desde a data do presente acórdão até a do efetivo recolhimento, se forem pagas após o vencimento, na forma da legislação em vigor;
	Responsável
	Valor da multa (R$) 

	José Lúcio Lima Machado
	15.000,00

	José Ubiratan Cardoso Matos
	20.000,00

	Maria Helena de Oliveira Weber
	35.000,00

9.7. autorizar, desde logo, nos termos do art. 28, inciso II, da Lei 8.443/1992, a cobrança judicial das dívidas caso não atendidas as notificações;
9.8. dar ciência desta deliberação à Companhia de Desenvolvimento Urbano do Estado da Bahia (Conder) e aos responsáveis.

Representação autuada em decorrência de auditoria realizada com o objetivo de verificar a contratação e execução das obras de implantação de duas vias de interligação para futura instalação de BRT (Bus Rapid Transit) no município de Salvador/BA. Análise das razões de justificativa.

Companhia de Desenvolvimento Urbano do Estado da Bahia (Conder).

3. Responsáveis: Francisco Bonfim Fonseca (XXX.119.865-XX); José Lucio Lima Machado (XXX.030.725-XX); José Ubiratan Cardoso Matos (XXX.920.195-XX); Maria Helena de Oliveira Weber (XXX.579.195-XX); Sergio de Oliveira Silva (XXX.234.315-XX).

Aroldo Cedraz.

13.1. Ministros presentes: Ana Arraes (Presidente), Walton Alencar Rodrigues, Benjamin Zymler, Augusto Nardes, Aroldo Cedraz, Jorge Oliveira e Antonio Anastasia.
13.2. Ministro que alegou impedimento na Sessão: Aroldo Cedraz.
13.3. Ministro-Substituto convocado: Augusto Sherman Cavalcanti (Relator).
13.4. Ministro-Substituto presente: André Luís de Carvalho.

AUGUSTO SHERMAN

Adoto, como relatório, a instrução elaborada à peça 39 dos autos, anuída pelos dirigentes da Secretaria de Fiscalização de Infraestrutura Urbana - SeinfraUrbana (peças 40 e 41) :
"INTRODUÇÃO
1.	Cuidam os autos de processo autuado como representação (apartado) em razão do Despacho do Exmo. Sr. Ministro Augusto Sherman (cópia à peça 12) . 
2.	O processo originador, TC Processo 008.594/2016-3, Relatório de Auditoria de obras no âmbito do Fiscobras 2016, tratou de fiscalização junto à Companhia de Desenvolvimento Urbano do Estado da Bahia (Conder) , com o objetivo de verificar a contratação e execução das obras de implantação de duas vias de interligação (Corredores Estruturantes, Alimentadores ou Transversais I e II) para futura instalação de BRT (Bus Rapid Transit) no município de Salvador/BA, no âmbito do Programa de Mobilidade Urbana e Transporte, do Programa Nacional de Acessibilidade e da 2ª Etapa do Programa de Aceleração do Crescimento (PAC 2) .
HISTÓRICO
3.	Após a avalição das obras, os autos foram analisados conforme instruções cujas cópias foram inseridas às peças 6, 8 e 10. Com isso, o Relator do processo, relativamente às ocorrências relacionadas nos presentes autos, assim se manifestou (peça 12) :
30.4.	determinar, com fulcro no inc. II do art. 43 da Lei 8.443/1992, e no inc. IV do art. 250 do RI/TCU, as audiências dos responsáveis abaixo indicados, em processo apartado, por racionalidade processual, para que, no prazo de 15 (quinze) dias, apresentem razões de justificativa acerca das seguintes ocorrências identificadas no âmbito do Termo de Compromisso 0421.239-74/2013 após fiscalização deste Tribunal junto à Companhia de Desenvolvimento Urbano do Estado da Bahia (Conder) .
	
EXAME TÉCNICO
4.	Em cumprimento ao Despacho do Ministro-Relator (peça 12) , foi promovida a audiência dos Srs. Francisco Bomfim Fonseca, José Lucio Lima Machado, José Ubiratan Cardoso Matos, Maria Helena de Oliveira Weber e Sergio de Oliveira Silva por meio dos Ofícios 1163/2017, 1164/2017, 1165/2017, 1166/2017, 1167/2017-TCU/SECEX-BA (peças 14 a 18) , respectivamente, todos datados de 24/4/2017.
5.	Os responsáveis tomaram ciência dos aludidos ofícios, conforme documentos constantes das peças 19 a 23 e apresentaram suas razões de justificativa, de acordo com documentos inseridos às peças das peças 27, 30, 31 e 32.
Razões de justificativas apresentadas pelos Srs. Francisco Bonfim Fonseca e Sérgio de Oliveira Silva (peça 27) 
6. 	Os responsáveis foram ouvidos em razão das seguintes ocorrências, descritas no Despacho do Ministro Relator à peça 12.
c) Sérgio de Oliveira Silva (CPF XXX.234.315-XX) , como diretor da Diroe (Diretoria de Obras Estruturantes/Conder) , no período de 15/02/2013 até o encerramento da auditoria do TCU (junho/2016) , por, juntamente com o Sr. Francisco Bomfim Fonseca (então coordenador da Sumob) , serem os responsáveis pelas informações do Anexo I do Edital do RDC 02/2013, que denotam ausência de caracterização dos pressupostos técnicos e econômicos para escolha do regime de contratação integrada; da mesma forma, não foram efetivamente demonstrados os ganhos decorrentes da utilização da modalidade de seleção em tela, mormente quanto à defendida eficiência e celeridade do modelo, de forma a embasar um maior direcionamento de riscos e de recursos públicos ao ente particular; também não restou demonstrado que tenha sido observada, na justificativa para adoção da contratação integrada, ao menos uma das condições estabelecidas no art. 9º da Lei 12.462/2011, a saber: i) inovação tecnológica ou técnica; ii) possibilidade de execução com diferentes metodologias; ou iii) possibilidade de execução com tecnologias de domínio restrito no mercado;
7.	Os dirigentes da Conder optaram por trazer suas razões de justificativa de forma conjunta, conforme documentação acostada à peça 27, apresentando da forma descrita abaixo os seus argumentos e razões de justificativa. 
8.	Preliminarmente, contextualizam a questão, argumentando que após a aprovação do Estatuto da Cidade, a mobilidade urbana passou a integrar mais fortemente os programas dos governos, principalmente em razão da proximidade dos grandes eventos esportivos que seriam realizadas no País, como a Copa do Mundo (2014) e os Jogos Olímpicos (2016) . Assim, afirmam que o Governo Federal proporcionou aos estados condições de captação de recursos para melhorias da melhoria urbana. 
9.	Arguem que o Governo da Bahia intensificou ações voltadas para a melhoria da mobilidade urbana de Salvador, dentre elas a implantação Complexo Viário 02 de Julho - Rótula do Aeroporto (2008/2009) , viadutos e entorno da Arena - Fonte Nova (2012/2013) , Viadutos e Vias Marginais na Av. Paralela - Imbui/Narandiba (2013/2014) , Duplicação da Av. Pinto de Aguiar (2013/2014) , dentre outras, muitas delas, a cargo da Conder.
10.	Com relação ao caso específico objeto da audiência, afirmam que as obras realizadas anteriormente aos corredores estruturantes I e II foram licitadas sob a égide da Lei 8.666/93, pelo regime de preços unitários, a partir da apresentação de projetos básicos/executivos. Porém, constatou-se que nestas obras houve a incidência de muitas alterações contratuais, seja para dilação de prazo de execução, seja para aporte de valor até o limite de 25%.
11.	Ressaltam que a contratação, nos moldes da Lei 8.666/93, não permite a inclusão do remanejamento das interferências na planilha contratual, dado às incertezas quanto aos cadastros das concessionárias e aos orçamentos para remanejamento das redes de serviços públicos, impondo à Conder a gestão das interferências através de contratação direta com as concessionárias/permissionárias. Aduz que isso altera o planejamento de execução da obra, pois as concessionárias/permissionárias, na maioria das vezes, subcontratam seus serviços, e apenas tem a tarefa de gerenciá-los.
12.	Consideram ainda que os custos para execução desses remanejamentos, contratados diretamente pela Conder com as concessionárias, são muito mais onerosos, haja vista que tem um perfil parecido com 'contratos de adesão'.
13.	Outro argumento apresentado é que o contrato firmado por meio da Lei 8.666/93 é mais difícil de tratar as questões relativas às desapropriações, em razão da necessidade de contratar empresas especializadas. Aduzem que isso agrava ainda mais as dificuldades de gestão e planejamento entre diferentes equipes, resultando na elevação de custos e dilatação dos prazos para execução.
14.	Como exemplo, os responsáveis fazem um comparativo entre as presentes obras com outra denominada 'Via Expressa Bahia de Todos os Santos', empreendimento assemelhado. Afirmam que as obras da Via Expressa eram previstas para serem executadas em três anos. Porém, acabou com prazo estendido por mais dois anos (2008 a 2013) , com aditivos de preço que atingiu 25%. Além disso, para condução das obras, a Conder teve que assumir integralmente as atividades de desapropriações, vários contratos de remanejamentos de interferências diretamente com as concessionárias/permissionárias, além de alocar uma robusta equipe para gerenciamento e supervisão das obras.
15.	Consideram, assim, que para obras desse porte, os ganhos técnicos e econômicos se apresentam mais vantajosos na Contratação Integrada, em função da centralização das contratações dos serviços (projetos, obras, interferências, trabalho social etc.) , sem a possibilidade de celebração de aditivos, excetos nos casos previstos em lei.
16.	Os responsáveis asseveram que a complexidade das obras dos corredores chama atenção, não só pelo seu vulto financeiro, mas também pela existência de estruturas complexas como túneis em rocha e em solo, canais de macrodrenagem, retificação de rio, viadutos e expressivos volumes de terraplenagem.
17.	Afirmam que a escolha da Contratação Integrada está embasada, também, na lógica de cooperação, na medida em que a Contratada é chamada a participar do desenvolvimento do que será executado a partir da concepção do anteprojeto. Com isso, afirmam que possibilita a obtenção de ganhos de eficiência na execução do contrato, dado o seu conhecimento anterior e sua expertise potencial.
18.	Destacam que nessa modalidade existe uma motivação de ordem técnica o que possibilita atrair um número maior de licitantes, pois a complexidade das obras traz a oportunidade de incorporar novas soluções técnicas e/ou metodologias construtiva, obtendo-se, assim, o resultado esperado, com redução de tempo e/ou custo de execução.
19.	Quanto a suposta inobservância pela Conder da justificativa para adoção da Contratação Integrada, de ao menos uma das condições estabelecidas no art. 9° da Lei 12.462/11 [ (i) inovação tecnológica ou técnica, ii) possibilidade de execução com diferentes metodologias e iii) possibilidade de execução com tecnologias de domínio restrito no mercado], os responsáveis afirmam que esses pré-requisitos foram inseridos a partir da edição da Medida Provisória 630, publicada em 26/12/2013, convertida na Lei 12.980/14, em 28/5/2014, que alterou a Lei 12.462/11.
20.	Arguem que a elaboração dos Termos de Referência e do edital foram finalizados antes da MP, e o aviso de licitação, expedido em 27/12/2013, sob a égide, portanto, da Lei 12.462/11 que, em seu art. 9° descrevia 'nas licitações de obras e serviços de engenharia, no âmbito do RDC, poderá ser utilizada a contratação integrada, desde que técnica e economicamente justificada'.
21.	Por fim, quanto aos demais pré-requisitos incorporados posteriormente a lei, afirmam que dada a complexidade das obras, essas requeriam a adoção de diferentes metodologias executivas para cada parcela. Com isso, apesar de não ser exigível à época, a existência de pelo menos um dos pré-requisitos é facilmente constatável como justificativa para utilização do RDC no regime contratação integrada para  o empreendimento.
Razões de justificativas apresentadas pela Sra. Maria Helena de Oliveira Weder (peça 30) 
22. 	Antes de adentrar às questões especificadas no ofício de audiência, a responsável, assim como os anteriores, fez uma breve explanação do contexto das intervenções, objeto da fiscalização. 
23.	Quando às questões da audiência, a Presidente da Comissão de Licitação foi ouvida em razão das seguintes ocorrências, descritas no Despacho do Ministro Relator à peça 12.
1) Item e.1 do Despacho
e.1) como Presidente da Comissão Especial de Licitação da Conder e signatária do edital de pré-qualificação 01/2013, por não haver observado a ocorrência de limitação de atestados para comprovação das exigências de habilitação da capacidade técnico-operacional na pré-qualificação do edital 01/2013 da Conder; fixou-se, no Anexo VII do referido edital, a exigência de apresentação de atestados únicos de elaboração de projetos/execução de obras englobando, concomitantemente, várias atividades/serviços que, em muitos casos, não possuem afinidade entre si, não se justificando a exigência de atestado conjunto para as mesmas; a exigência restritiva também atenta contra a Súmula 263 do TCU; ademais, a própria pré-qualificação se deu anteriormente à celebração do Termo de Compromisso 0421.239-74/2013, instrumento de transferência de recursos federais, momento em que os objetos a serem contratados ainda não estavam definidos por completo (como, por exemplo, o item de trabalho social) ;
24.	Quanto a esse subitem, a presidente da Comissão afirma que a definição dos atestados elencados no Anexo VII do edital, por tratar-se exclusivamente de matéria que exige conhecimento técnico específico sobre o empreendimento, é de competência da área técnica responsável pela intervenção.
25.	Considera que, por mais acurada que seja a análise da comissão, não possui conhecimentos específicos para avaliar os elementos intrínsecos aos diversos empreendimentos que se pretende licitar.
26.	Por outro lado, entende que a solicitação de atestados técnicos, para fins de pré-qualificação, contemplou a exigência de comprovação de experiência anterior na execução de serviços considerados como parcelas relevantes, conforme o porte do empreendimento, uma vez que a vencedora da licitação teria que gerir a sua execução, através da elaboração de projetos e execução de obras. Considera que essas exigências eram compatíveis com o objeto, haja vista tratar-se de execução de obras em ambiente urbano e com muitos serviços executados em vias em plena operação.
27.	Quanto ao fato de ter sido a pré-qualificação instaurada anteriormente à celebração do Termo de Compromisso, esclarece que, conquanto o referido TC houvesse sido firmado em outubro de 2013, desde maio do mesmo ano já havia tratativas para definição dos procedimentos com vistas à operacionalização do RDC.
28.	Por fim, afirma que, à época, os conceitos e a modelagem do empreendimento já se encontravam definidos e, por isso, entendeu estar plenamente justificada a instauração da pré-qualificação em julho de 2013, época em que, processava-se, concomitantemente, a documentação necessária para celebração do Termo de Compromisso.
2) Item e.2.1 do Despacho
e.2.1) não haver observado que, para o julgamento da proposta técnica (Anexo VIII do edital em questão) , foram adotados critérios subjetivos em relação ao item Conhecimento do Empreendimento/Metodologia de Execução (Ceme) ; quanto à avaliação do item Capacidade Técnica da Proponente (CTP) , foram fixados, sem a fundamentação devida, pontuação para o Tempo de Atuação da Proponente (TAP) , que não se coaduna com a avaliação da qualidade técnica; já em relação ao item Experiência Específica da Proponente, a Conder estabeleceu a apresentação de alguns atestados com exigências irrelevantes, se comparadas aos objetos a serem contratados, e ainda, com atribuição de pontuações desarrazoadas ou desproporcionais à relevância da atividade no conjunto das obras; as fragilidades identificadas destoam do caráter objetivo que deve pautar o avaliador no julgamento das propostas, consoante art. 1º, § 1º, inciso IV, da Lei 12.462/2011, qual seja, o de assegurar tratamento isonômico entre os licitantes e a seleção da proposta mais vantajosa para a Administração Pública; ademais, a subjetividade no julgamento desrespeita os art. 3º, art. 18, § 2º, art. 20 do mencionado normativo; 
29.	Quanto a essa questão, a responsável aduz que à época da instauração da licitação (dez/2013) era obrigatória a utilização, para o regime de contratação integrada, de licitação do tipo técnica e preço e que, na oportunidade, a Conder estabeleceu como ponderação 30%, para a proposta técnica e 70%, para a proposta de preços, considerando tratar-se de licitação nos moldes do RDC-CI, que implicava no fornecimento de elementos técnicos vinculados exclusivamente a um anteprojeto, não permitindo um conhecimento prévio mais detalhado das especificidades dos empreendimentos por parte das concorrentes.
30.	Diante dessas premissas, afirma que no julgamento das propostas foram pontuados três itens que visavam avaliar a experiência anterior das licitantes, bem como, julgar suas proposições e sugestões técnico-operacionais para consecução do objeto, caso fossem apresentadas:
Conhecimento do Empreendimento/Metodologia de execução: 05 pontos
Capacidade Técnica do Proponente: 60 pontos
Capacidade da Equipe Técnica: 35 pontos
31.	Assegura que a capacidade técnica da equipe e da empresa foi verificada através de apresentação de atestados/CAT.
32.	Quanto ao excesso de subjetividade em relação ao 'conhecimento do empreendimento/metodologia de execução', aduz que esse tópico foi analisado à luz do que previa o edital (Descrição da Intervenção/ Plano de Ataque; Projetos; Interferências Físicas; Pontos Críticos; Interface com a Comunidade e Trabalho Social) , tendo cada subitem um peso especifico.
33.	Salienta que os licitantes poderiam ratificar as proposições do anteprojeto e, incentivadas a realizar pesquisas e aprofundamentos, poderiam, inclusive, apresentar alternativas para resolução dos problemas, na busca da melhoria na execução do empreendimento durante a fase de obra e na de pós-obra (operação) .
34.	Ressalta, também, que a motivação para realização de aprofundamentos se deu em função do nível de informação técnica fornecida (anteprojeto) , notadamente em relação ao local e características da execução dos serviços.
35.	Por fim, quanto a questão da subjetividade, considera que a Administração tem o dever de apurar a qualificação técnica dos concorrentes, de modo a não se lançar em negócios aleatórios com quem não possua, comprovadamente, condições técnicas para assumir o empreendimento licitado.
36.	Com relação ao julgamento das propostas técnicas, informa que os participantes atenderam a exigência do edital, a partir do anteprojeto, apresentando, inclusive, um aprofundamento e detalhamento dos dados fornecidos pela Conder.
37.	Assim, nas análises realizadas nas propostas técnicas, quando a proposição para o item continha apenas elementos e informações baseadas no anteprojeto era classificada como 'Satisfatório - 03 pontos'; se complementada e mais bem detalhada e fundamentada, 'Muito Satisfatório - 05 pontos'; se alterada sem a devida Justificativa ou fundamentação, 'Pouco Satisfatório - 01 ponto'; se omissa, 'Insatisfatório' - não pontuava. Frisa que a área técnica não encontrou estas duas últimas condições, quando da análise das propostas.
38.	Confirma que o edital definiu os critérios adotados para o julgamento das propostas a partir da apresentação dos documentos e elementos solicitados e que no subitem 1.4.1.1 do edital restou facultada às licitantes a confirmação (ou retificação) das informações do anteprojeto, para fins de formulação da proposta técnica.
39.	Ressalta ainda que, além dos projetos e obras, a contratada também é responsável pela elaboração do diagnóstico social, desenvolvimento e execução do Programa Técnico Social, que consiste na pesquisa socioeconômica, cadastro físico, identificação de propriedade, pesquisa cartorial e avaliação de imóveis. Cabendo à Conder, tão somente, proceder à negociação e ao pagamento da desapropriação, ficando as atividades administrativas e operacionais por conta da Contratada.
40.	Por fim, no que se refere ao indicativo de subjetividade indicado pela Auditoria, considera que a intenção foi mitigar este risco, vez que, procurou indicar itens específicos de caracterização do objeto e as suas ponderações: plano de ataque (40%) ; pontos críticos (15%) ; trabalho social (15%) , buscando conferir objetividade ao julgamento. Porém, acredita que sempre haverá grau de subjetividade nas avaliações de conhecimento do empreendimento. 
41.	Quanto ao tema Experiência Específica da Proponente (TAP) , esclarece que este é um critério muito utilizado em julgamento de propostas técnicas, em licitações de técnica e preço, com precedente do DNIT no RDC CI, nos Editais 412/2013-00 e 537/2013-00 (peça 30, p. 16-170) . Além disso, afirma que este item equivalia a 05 pontos. Ou seja, a menos de 10% do item.
42.	Já quanto à distribuição da pontuação da Experiência Específica da Proponente, considera que a solicitação do edital, referente a comprovar execução de 'sistema viário Integrado' e 'transporte de massa e/ou pesado', respectivamente, diz respeito a sistema viário, composto de vias e/ou avenidas, utilizadas para uso do transporte público de passageiros ou transporte de cargas. Tais vias e/ou avenidas, poderiam, ainda, ser segregadas ou não, com vistas a ampliar a competitividade, possibilitando um aumento de pontuação das propostas técnicas apresentadas, sem prejuízo da comprovação da experiência anterior, necessária à execução do objeto licitado, em razão da sua especificidade. Ou seja, comprovação de execução de obras em vias em plena operação, onde existem limitações de geometria (rampas, declividades, etc.) , sem perder de vista, que as obras seriam executadas em área urbana, onde a acessibilidade para pedestres e o transporte não-motorizado, também é de suma importância, além das implicações relativas as interferências com as redes de serviços públicos.
43.	Ressalta, que nos itens de serviços incluídos, constam as atividades de terraplenagem, pavimentação e OAE (vigas de concreto e contenções) . Considera que essas parcelas não podem ser consideradas restritivas, principalmente em se tratando de obras de sistema viário para transporte rodoviário.
44.	Já em relação à pontuação atribuída, considera que a sua distribuição e ponderação foi concebida em função da relevância do serviço/atividade no contexto do objeto licitado.
45.	Observa ainda que não se pode considerar desconformidades no Edital, quando ele foi lançado de maneira pioneira na Bahia, numa época em que não se tinha nenhuma familiaridade com o regime RDC-CI, e os acórdãos existentes sobre o tema não traçavam diretrizes para obras de mesma configuração.
46.	Por fim, considera que os mecanismos de execução dos certames do tipo RDC ainda hoje estão se aperfeiçoando, haja vista que até instituições que detém larga experiência em licitações sob este regime, como o Dnit, são instadas ainda hoje a corrigir seus editais, de modo a atender as recomendações do TCU, a exemplo do Acórdão 2725/2016-TCU-Plenário, de Relatoria do Ministro Walton Alencar.
3) Item e.2.2 do Despacho
e.2.2) segundo o item 4.2 do aludido instrumento convocatório, foi estabelecida a limitação de apresentação de proposta e participação de licitante em apenas um lote do certame, reduzindo sobremaneira a competitividade esperada para as contratações, restrição esta com grande potencialidade de ocasionar divisão de mercado entre as empresas interessadas nos objetos do Termo de Compromisso 0421.239-74/2013; em desconformidade ao §1º, incisos I e IV, do art.1º, da Lei 12.462/2011, e jurisprudência desta Corte de Contas (v. Acórdãos 2373/2013 e 1923/2016, ambos do Plenário) ;
47.	Quanto a esse último tópico, considera que o fato de ter sido vedada a apresentação de proposta por uma mesma empresa ou consórcio para os dois lotes licitados foi amparada na lógica de se ter, no mínimo, duas empresas e/ou Consórcios, para, separadamente, executarem o objeto licitado o que propiciou a eliminação do risco de perda de funcionamento da via, em caso de paralisação do contrato contemplando os dois lotes.
48.	Afirma que tal medida visou, também, promover a ampliação da competitividade, posto que possibilitou a exigência de comprovação de experiência atrelada às atividades efetivamente previstas para cada Corredor. Argumenta que tal medida leva à divisão do mercado, mas sim evita a 'concentração de mercado', o que poderia ocorrer, caso se admitisse que uma empresa pudesse concorrer e, por que não, vencer os dois lotes.
49.	Argumenta, ainda quanto a esse aspecto, que havia um receio, por parte da Conder, que a futura Contratada não tivesse a capacidade de atendimento das demandas (projetos, obras, trabalho social, apoio à desapropriação, etc.) e como consequência, ocorresse o atraso ou, até mesmo, a paralisação do empreendimento.
50.	Por fim, aduz que com uma única contratada, não seria possível a realização do confronto 'positivo' de ideias para enfrentamento dos diversos problemas pelas Contratadas, onde a Conder se aperfeiçoa em sua missão, a partir da absorção deste 'know-how'.
Conclusões apresentadas pela responsável
51.	Ao final de suas razões de justificativa, a Presidente da Comissão de Licitação considera que tentou conduzir o certame de maneira a assegurar o cumprimento da legislação e que, e se alguma falha ocorreu, fora devido ao ineditismo do regime de contratação no âmbito da Conder e do Estado da Bahia, haja vista ser a primeira experiência com essa nova legislação.
52.	Aponta que o próprio TCU, a exemplo do Acórdão 1510/2013-TCU-Plenário, Relatoria Min. Valmir Campelo, já entendeu pela ausência de culpabilidade de gestores, em razão de se tratar da primeira licitação realizada pelo órgão sob esse regime.
Razões de justificativas apresentadas pelo Sr. José Ubiratan Cardoso Matos (peça 31) 
53.	O ex-dirigente (Presidente da Conder no período de 02/02/2014 a 17/01/2015, também respondendo cumulativamente pela presidência no período de 27/11/2013 a 01/02/2014 no cargo de Diretor de Habitação) , assim como os demais responsáveis, ao apresentar suas razões de justificativas, entendeu pertinente fazer um arrazoado sobre a importância da obra, bem como as dificuldades inerentes à contratação e gestão dos contratos, haja vista o ineditismo do processo de contratação integrada no âmbito da Conder. Quando às questões da audiência, o ex-dirigente foi ouvido em razão das seguintes ocorrências, descritas no Despacho do Ministro Relator à peça 12.
1) Item a.1.1 do Despacho
a.1) haver lançado, em dezembro/2013, o Edital do RDC 02/2013, no qual foram identificadas as seguintes situações:
a.1.1) o Anexo I do referido edital não contempla caracterização dos pressupostos técnicos e econômicos para escolha do regime de contratação integrada; da mesma forma, não foram efetivamente demonstrados os ganhos decorrentes da utilização da modalidade de seleção em tela, mormente quanto à defendida eficiência e celeridade do modelo, de forma a embasar um maior direcionamento de riscos e de recursos públicos ao ente particular; também não restou demonstrado que haja sido observada, na justificativa para adoção da contratação integrada, ao menos uma das condições estabelecidas no art. 9º da Lei 12.462/2011, a saber: i) inovação tecnológica ou técnica; ii) possibilidade de execução com diferentes metodologias; ou iii) possibilidade de execução com tecnologias de domínio restrito no mercado;
54. 	O responsável justifica essa ocorrência da mesma forma que os Srs. Francisco Bonfim Fonseca e Sérgio de Oliveira Silva, respectivamente, Diretor e Coordenador técnico da área responsável pela execução das obras. Ele argumenta que as experiências anteriores da Conder, via Lei 8.666/93, na contratação de grandes obras, não foram exitosas. Havendo, no decorrer da gestão dos contratos, diversos aditivos, seja para dilação de prazo de execução, seja para aporte de valor até o limite legal de 25%.
55.	Observa ainda que a contratação, nos moldes da Lei 8.666/93, não permitiria a inclusão do remanejamento das interferências na planilha contratual, dada às incertezas na localização dos equipamentos das concessionárias.  Considera também que os orçamentos imporiam à Conder a gestão das interferências através de contratação diretamente com as Concessionárias, alterando assim, todo o planejamento na execução das obras, além de ser mais onerosos. 
56.	Assim como os outros responsáveis, o ex-presidente da Conder afirma que teria mais dificuldades relacionadas à gestão das desapropriações, em razão da necessidade de contratar empresas especializadas. Aduz que isso agrava ainda mais as dificuldades de gestão e planejamento entre diferentes equipes, resultando na elevação de custos e dilatação dos prazos para execução.
57.	Também considera que, para obras desse porte, há muitos ganhos técnicos e econômicos favoráveis à Contratação Integrada. Havendo, ainda, possibilidade de atrair número maior de licitantes, e possivelmente, maior desenvolvimento e otimização da engenharia.
2) Item a.1.2 do Despacho
a.1.2) para o julgamento de proposta técnica (Anexo VIII do edital) foram constatados critérios subjetivos em relação ao item Conhecimento do Empreendimento/Metodologia de Execução (Ceme) ; quanto à avaliação do item Capacidade Técnica da Proponente (CTP) , foram fixados, sem a fundamentação devida, pontuação para o Tempo de Atuação da Proponente (TAP) , que não se coaduna com a avaliação da qualidade técnica; já em relação ao item Experiência Específica da Proponente, a Conder estabeleceu a apresentação de alguns atestados com exigências irrelevantes, se comparadas aos objetos a serem contratados, e, ainda, com atribuição de pontuações desarrazoadas ou desproporcionais à relevância da atividade no conjunto das obras; as fragilidades identificadas destoam do caráter objetivo que deve pautar o avaliador no julgamento das propostas, consoante art. 1º, § 1º, inciso IV, da Lei 12.462/2011, qual seja, o de assegurar tratamento isonômico entre os licitantes e a seleção da proposta mais vantajosa para a Administração Pública; ademais, a subjetividade no julgamento desrespeita os art. 3º, art. 18, § 2º, art. 20 do mencionado normativo;
58.	Quanto a esse subitem da audiência, o responsável, basicamente, repete os argumentos apresentados pela Presidente da Comissão de Licitação. Considera que os critérios para julgamento das propostas é matéria que exige conhecimento técnico específico e que, pelo princípio da segregação de competência, essa avaliação cabe à área técnica responsável pela requisição da licitação.
59.	Ressalta que à época da licitação (dez/2013) era obrigatória a utilização da técnica e preço para o regime de Contratação Integrada e que a Conder estabeleceu como ponderação 30% para a proposta técnica e 70% para a proposta de preços.
60.	Argumenta que foram pontuados três itens que visavam avaliar a experiência anterior das licitantes, bem como, julgar suas proposições e sugestões técnicas-operacionais para consecução do objeto.
61.	Quanto ao grau de subjetividade dos critérios, escolha desarrazoada para o TAP (Tempo de Atuação da Proponente) e distribuição desbalanceada dos pontos, o responsável também apresenta os mesmos argumentos da Presidente da Comissão de Licitação. Apresenta, inclusive, cópia dos certames licitatórios do Dnit (peça 31, p. 23-178) .
3) Item a.1.3 do Despacho
a.1.3) segundo o item 4.2 do aludido instrumento convocatório, foi estabelecida a limitação de  apresentação de proposta e participação de licitante em apenas um lote do certame, reduzindo sobremaneira a competitividade esperada para as contratações, restrição esta com grande potencialidade de ocasionar divisão de mercado entre as empresas interessadas nos objetos do Termo de Compromisso 0421.239-74/2013; em desconformidade ao §1º, incisos I e IV, do art.1º, da Lei 12.462/2011, e jurisprudência desta Corte de Contas (v. Acórdãos 2373/2013 e 1923/2016, ambos do Plenário) ;
62.	O responsável afirma que limitar a participação de licitante em apenas um lote do certame foi visando ter, no mínimo, duas empresas e/ou Consórcios, para, separadamente, executarem o objeto, mitigando risco de perda de funcionamento da via, em caso de paralisação do contrato contemplando os dois lotes.
63.	Quanto à mencionada 'divisão de mercado' mencionado, o responsável considera que, caso a medida não fosse adotada, poderia ocorrer a 'concentração do mercado', em razão da possibilidade de que apenas uma empresa pudesse sagrar-se vencedora dos dois lotes. Entende, portanto, que a medida adotada evitou a restrição da competitividade.
64.	Além disso, o ex-presidente da Conder aduz que havia receio, no momento do planejamento da licitação, até pelo pioneirismo e riscos envolvidos na adoção do RDC-CI, que a futura contratada não tivesse a capacidade de atendimento das demandas (projetos, obras, trabalho social, apoio à desapropriação, etc.) , com ocorrência de atrasos ou paralização das obras.
65.	Ademais, ressalta que, com uma única contratada, não seria possível a realização do confronto 'positivo' de ideias para enfrentamento dos diversos problemas.
4) Item a.2 do Despacho
a.2) gestão deficiente dos empreendimentos do Termo de Compromisso 0421.239-74, em função da contratação de execução das obras de engenharia, pelo prazo de 36 meses, sem tempestiva identificação, avaliação, priorização e tratamento adequado das grandes pendências de desapropriação e remanejamento de famílias nas áreas previstas para as vias estruturantes, entraves esses que permaneceram até o final de sua administração na Conder, em 17/01/2015;
66.	Quanto a este apontamento, o ex-gestor argui que as normas e regulamentos estabelecidos à época (2013) pelo Ministério das Cidades e pela Caixa foram devidamente atendidos. Já com relação às desapropriações, afirma que foram adotadas pela Conder todas as providências ao seu alcance para mitigar os possíveis problema, como a inclusão de famílias no Programa de aluguel social/provisório. 
67.	Ressalta que as restrições orçamentárias da União, principalmente a partir de 2014, contribuíram para o atraso no repasse de recursos e, em razão disso, entendeu pertinente priorizar as etapas da obra com funcionalidade e que trouxessem o menor impacto financeiro com desapropriações.
68.	Salienta, ainda, que os empreendimentos habitacionais para reassentamento das famílias, que seriam inicialmente contratados através do Programa Minha Casa Minha Vida 2, não foram autorizados pelo Ministério das Cidades, apesar de reiteradas solicitações e tratativas desde 2013, o que apenas veio a ocorrer em set/16 (peça 31, p. 179-184) . 
69.	Para demonstrar o quanto justificado, o ex-gestor encaminhou em anexo cópia do Relatório de Desapropriações, com a situação atualizada das desapropriações, contendo ainda o detalhamento das ações (peça 31, p. 185-186) .
70.	Assim, já em sede de conclusão de suas razões de justificativa, o ex-Dirigente argui que, se alguma falha ocorreu na condução do certame, foi decorrente do ineditismo do regime de contratação no âmbito da Conder e do Estado da Bahia, considerando ser a primeira experiência com a instauração de procedimento por meio de RDC - CI.
71.	O responsável ainda fundamenta os seus argumentos trazendo à baila o Acórdão 1510/2013-TCU-Plenário, no qual ficou premente a ausência de culpabilidade dos gestores, em razão de se tratar da primeira licitação realizada pela Infraero sob o regime de RDC, situação muito semelhante à debatida nos presentes autos. 
Razões de justificativas apresentadas pelo Sr. José Lúcio Lima Machado (peça 32) 
1) Item b.1 do Despacho
b.1) no Edital 01/2013 da Conder, para a pré-qualificação dos empreendimentos dos Corredores Estruturantes I e II, houve limitação de atestados para comprovação das exigências de habilitação da capacidade técnico-operacional; fixou-se, no Anexo VII do referido instrumento convocatório, a exigência de apresentação de atestados únicos de elaboração de projetos/execução de obras englobando, concomitantemente, várias atividades/serviços que, em muitos casos, não possuem afinidade entre si, não se justificando a exigência de atestado conjunto para as mesmas; a exigência restritiva também atenta contra a Súmula 263 do TCU; ademais, a própria pré-qualificação se deu anteriormente à celebração do Termo de Compromisso 0421.239-74/2013, instrumento de transferência de recursos federais, momento em que os objetos a serem contratados ainda não estavam definidos por completo (como, por exemplo, a inclusão do item de trabalho social) ; além disso, as licitações das obras, posteriores ao procedimento de pré-qualificação, vedaram que uma mesma empresa se sagrasse vencedora simultânea dos dois certames, circunstância que, aliada ao conhecimento prévio do universo de participantes propiciado pelo procedimento de pré-qualificação, tem a potencialidade de ocasionar divisão de mercado entre as empresas;
72.	Assim como os demais responsáveis ouvidos em audiência, o Sr. José Lúcio Machado também fez uma breve contextualização sobre a importância e as dificuldades para realização das obras objeto da presente audiência.
73.	Quanto ao objeto da audiência, argumenta que as exigências de qualificação técnica na pré-qualificação trata de matéria que exige conhecimento técnico específico sobre o empreendimento, e considerando o princípio da segregação de competência, é de responsabilidade da área que requisitou a licitação. Aduz ainda quanto a questão, não possuir conhecimento pleno sobre as questões.
74.	Por outro lado, considera que a solicitação de atestados técnicos, para fins de pré-qualificação, contemplou a exigência de comprovação de experiência anterior na execução de serviços, considerados como parcelas relevantes, conforme o porte do empreendimento.
75.	O responsável considera que as exigências como experiência em 'implantação de ciclovia' ou 'execução de calçadas' não podem ser consideradas como restritivas, pois o objeto licitado é um sistema que possibilita o uso da bicicleta como meio de transporte, integrado aos demais modais previstos no sistema viário. Ademais, assegura que, a despeito da pretensa irrelevância financeira, implica no conhecimento da execução desse equipamento viário e deve guardar compatibilidade com a própria acessibilidade das vias, bem como com os demais mobiliários urbanos que compõem o sistema viário.
76.	Com relação ao fato de ter sido a pré-qualificação instaurada anteriormente à celebração do Termo de Compromisso esclarece que, conquanto o Termo de Compromisso houvesse sido firmado em outubro de 2013, desde maio daquele ano já havia tratativas para definição dos procedimentos com vistas à operacionalização do RDC (encaminha em anexo ofício datado agosto de 2013, destinado à Caixa contendo o Termo de Referência e Projeto Social (peça 32, p. 15-17) .
77.	Por fim, considera que a instauração da pré-qualificação visou oportunizar às empresas maior tempo para conhecimento e estudo dos empreendimentos, principalmente porque se tratava da primeira experiência do Estado da Bahia na utilização do RDC.
2) Item b.2 do Despacho
b.2) gestão deficiente dos empreendimentos do Termo de Compromisso 0421.239-74 no período de 19/01/2015 até o encerramento dos trabalhos de auditoria do TCU (junho/2016) , considerando não haverem sido implementadas as soluções necessárias para as grandes pendências de desapropriação e remanejamento de famílias nas áreas previstas para as vias estruturantes; como efeito, tem-se, por exemplo, o pequeno avanço físico das obras do Contrato 018/2014 (pouco mais de 20% em abril/2016) - Corredor Estruturante I -, em função do problema em questão; transcorridos mais de dois terços da vigência desse instrumento, a situação pouco se alterou desde o início do contrato; tais entraves também resultaram na alteração da vigência do termo de compromisso, que passou de 15/10/2015 para 14/10/2018 (mais que dobrando o prazo inicial, de dois anos, para a avença) ;
78.	Quanto a esse ponto da audiência, o responsável apresenta os mesmos argumentos que o Sr. José Ubiratan Cardoso Matos, que também exerceu a função de presidente da Conder. Assegura que atendeu as normas e regulamentos estabelecidos pelo Ministério das Cidades e a pela Caixa para operacionalização e contratação dos empreendimentos.
79.	Considera também que a Conder adotou as medidas que estavam ao seu alcance para acelerar o processo de desapropriação e reassentamento das famílias atingidas. Afirma que não poderia realizar as desapropriações antecipadamente sob pena de ocorrer novas invasões.
80.	Aduz que, já no planejamento da licitação, sinalizou para a Caixa os locais para reassentamento das famílias, além de ter adequado os contratos de Consultoria para iniciar os levantamentos, com vistas a nortear os Termos de Referência do Projeto Social.
81.	Ressalta, porém, que os empreendimentos habitacionais para reassentamento das famílias, que seriam inicialmente contratados através do MCMV 2, não foram autorizados pelo Ministério das Cidades, apesar de reiteradas solicitações e tratativas desde 2013, o que apenas veio a ocorrer em setembro 2016, no que se refere à autorização. Porém, as contratações do MCMV até esta data não se concretizaram.
82.	Para demonstrar o quanto justificado, o ex-gestor encaminhou em anexo cópia do Relatório de Desapropriações, com a situação atualizada das desapropriações, contendo ainda o detalhamento das ações (peça 32, p. 24-25) .
83.	O ex-Dirigente, assim como o outro ex-presidente da Conder, afirma que se alguma falha ocorreu na condução do certame foi decorrente do ineditismo do regime de contratação no âmbito da Conder e no Estado da Bahia, considerando ser a primeira experiência com a instauração de procedimento por meio de RDC-CI.
84.	O responsável, por fim, fundamenta os seus argumentos trazendo à baila o Acórdão 1510/2013-TCU-Plenário, no qual ficou premente a ausência de culpabilidade dos gestores, em razão de se tratar da primeira licitação realizada pela Infraero sob o regime de RDC, situação muito semelhante à debatida nos presentes autos. 
Análise das razões de justificativas
85.	Os presentes autos foram autuados, especificamente, com finalidade de analisar as razões de justificativas produzidas pelos dirigentes da Conder, em decorrência das falhas observadas na condução do certame licitatório RDC 02/2013, bem como na gestão da entidade estadual no que tange à utilização dos recursos transferidos pela União por meio do Termo de Compromisso 0421.239-74.
86.	Por outro lado, o processo original, o Relatório de Auditoria TC Processo 008.594/2016-3, passou a tratar exclusivamente das questões relacionadas aos possíveis sobrepreços nos contratos, decorrentes do certame licitatório. O sobrepreço foi composto por duas ocorrências: (i) duplicidade de incidência do fator risco no BDI e na taxa de risco da contratação integrada; (ii) taxas de risco superestimadas incluídas no valor global das obras.
87.	Porém, nas análises posteriores ocorridas no âmbito do processo original, constatou-se que não existiria sobrepreço relacionado às taxas e matriz de riscos, conforme tinha sido indicado na análise preliminar do Relatório de Auditoria.
88.	Em razão disso, o Acórdão 639/2019-TCU-Plenário determinou que fosse revogada a medida cautelar adotada em 10/4/2017 que havia determinado à Caixa que fizesse a retenção de recursos para pagamento das obras, até que o Tribunal se pronunciasse sobre o mérito do processo. Além disso, o Tribunal (subitem 9.2 do Acórdão) , dentre outras medidas, deu ciência à Conder acerca da ausência de informações, e justificativas para a escolha do método de cálculo das taxas de risco nos orçamentos da licitação RDC 02/2013. Por fim, determinou o arquivamento dos autos. 
89.	Com relação às irregularidades, objeto do presente exame, há que se ressaltar que os dirigentes da Conder produziram justificativas de forma quase coincidentes, no que diz respeito aos argumentos utilizados. Justificaram as falhas em decorrência da pouca ou nenhuma experiência anterior na condução de processos licitatórios da modalidade RDC - CI. Porém, ressaltaram que a aplicação da modalidade de licitação para contratação dos objetos foi mais vantajosa que se tivesse havido a contratação nos moldes, até então, tradicionais (Concorrência Pública) .  
90.	No que se refere à motivação do ato de escolha do regime de contratação integrada (subitens 'a.1', 'c' e 'd' do Despacho Ministerial, destinadas respectivamente aos Srs. José Ubiratan Cardoso Matos, Sérgio de Oliveira Silva e Francisco Bomfim Fonseca) , em que pese a falta de demonstração dos requisitos técnicos e econômicos exigidos pelo art. 9º da Lei 12.462/2011, não restou evidenciado que a opção por outra modalidade, tais como a Concorrência, traria mais vantagem à Administração ou mesmo propiciaria uma maior competitividade dos certames. As experiências anteriores da Estatal indicam possíveis dificuldades na condução dos contratos sobrevindos. 
91.	Ademais, os critérios de pontuação e avaliação das propostas, questionados pela equipe de auditoria e posteriormente constantes do Despacho Ministerial, de fato não foram devidamente justificados. Apenas foram explicados os motivos que levaram a adoção destes. Não obstante, há que se ressalvar que, até então, não havia um histórico de licitações em que esses critérios teriam sido adotados de forma substancialmente diferente da adotada pela Conder. Também não havia ainda, em 2013, jurisprudência firmada pelo Tribunal sobre os limites que poderiam ser adotados para participação de licitantes em lotes distintos de um mesmo certame. Opina-se, portanto, pelo acolhimento das razões de justificativas apresentadas pelos Srs. José Ubiratan Cardoso Matos, Sérgio de Oliveira Silva e Francisco Bomfim Fonseca, relacionados, respectivamente, aos subitens 'a.1', 'c' e 'd' do Despacho Ministerial. 
92.	Quanto às audiências relacionadas à gestão deficiente dos empreendimentos, sem estar equalizada as questões relacionadas às desapropriações (subitens 'a.2' e 'b.2') , os argumentos trazidos pelos Srs. José Ubiratan Cardoso Matos e José Lúcio Silva Machado perpassam às questões atinentes aos presentes contratos. As questões de desapropriações habitações para realização de obras são, de fato, de difícil resolução. Envolvem graves questões sociais, judicialização frequente dos casos, além, é claro, de valores financeiros de expressiva monta.
93.	O argumento utilizado pelos gestores, pautado no histórico sobre essa questão (obras da Via Expressa Bahia de Todos os Santos) , de fato deve ser considerado como válido. Não repetir as falhas ocorridas em contratações pretéritas deve ser entendido como uma ação positiva por parte dos dirigentes. Em razão disso, é possível acolher as razões de justificativas apresentadas pelos responsáveis.
94.	Com relação aos itens de audiência em que foram questionados critérios de pré-qualificação dos empreendimentos - Edital 01/2103 (subitens 'b.1' e 'e.1' do Despacho, destinado respectivamente ao José Lúcio Lima Machado e Maria Helena de Oliveira Weber) , os responsáveis pautam suas razões de justificativa, primeiramente com afirmação de que as definições foram efetuadas pela área técnica competente, exigindo ainda conhecimento técnico específico sobre o empreendimento.
94.	Arguem, por outro lado, que os atestados técnicos e a forma de apresentação não seriam desarrazoados, mormente em razão da complexidade dos objetos licitados.
95.	Os argumentos envolvem muito mais as motivações que levaram a adotar a prática do que contestar as ocorrências. Em licitações de menor complexidade e efetuadas nos moldes da Lei 8.666/93, a própria jurisprudência do Tribunal vem ao longo tempo balizando esses limites, de forma que, as justificativas apresentadas não poderiam ser acatadas. Porém, para a situação específica, não é possível entender essas ocorrências como de gravidade suficiente para apenar os gestores.
96.	Isso porque, o ineditismo do certame no âmbito da Conder, inclusive com relação à pre-qualificação, impõe aos dirigentes desafios incomuns para dar seguimento às suas ações. Ademais, conforme pode ser avaliado nas análises atinentes ao processo de fiscalização original (TC Processo 008.594/2016-3) , eventuais falhas na condução dos certames não representaram prejuízos quantificáveis ao erário, haja vista que o Acórdão 639/2019-TCU-Plenário, Relatoria Augusto Sherman Cavalcanti, considerou que os autos deveriam ser arquivados. Dando-se ciência, porém, ao órgão condutor do processo acerca das ocorrências não justificadas.
97.	Diante disso, há que se acolher as razões de justificativas apresentadas pelos Srs. José Lúcio Lima Machado e Maria Helena de Oliveira Weber, relativos aos subitens 'b.1' e 'e.1' do Despacho do Relator.
98.	Por fim, as irregularidades constantes dos subitens 'e.2.1' e 'e.2.2' atribuídas à Presidente da Comissão Especial de Licitação, Maria Helena de Oliveira Weber, também traz em sua essência a questão dos critérios adotados para avaliar as propostas apresentadas pelas empresas. 
99.	As justificativas relativas a essas questões também trazem em seu cerne a tentativa de descaracterizar as ocorrências como irregularidades. Argumenta que os parâmetros utilizados pelo edital já haviam sido, inclusive, utilizados por outras instituições, como o Dnit. Considera ainda que esses critérios são adequados para o porte e o tipo das obras licitadas.
100.	Afirma, quanto à alegada subjetividade dos editais, que os critérios foram os mais objetivos possíveis, mas que não poderia haver uma completa objetividade, em razão da própria modalidade.
101.	Quanto à ocorrência de restrição à competitividade, os argumentos sobre o quantitativo de atestados, quantitativos de serviços ou mesmo quanto à forma de comprovação de experiência anterior, são os mesmos já mencionados pela Conder quando da oitiva formulada pela equipe de auditoria. Ressalta-se a ocorrência de pouca competitividade no certame. Porém, não se pode concluir que foi devido às cláusulas abusivas ou restritivas. Também, não se vislumbra que essas ocorrências tenham o condão de macular as ações da responsável. 
102.	Por fim, a questão que mais fortemente atenta contra os normativos concerne à vedação de o mesmo interessado sagrar-se vencedor de ambos os lotes de empreendimentos ofertados (um para cada corredor estruturante) . Tal medida configura procedimento que afronta a jurisprudência do TCU, notadamente os Acórdãos 1.923/2016-P, de relatoria do Ministro Bruno Dantas e 2.373/2013-P, de Relatoria do Ministro Raimundo Carreiro.
103.	Quanto a esse aspecto dos ofícios de audiência, as justificativas dos gestores são no sentido de que a decisão tomada seria mais acertada, haja vista a possibilidade de apenas uma empresa se sagrasse vencedora de ambos os lotes. Tal como a necessidade de parcelamento do objeto. Mencionam diversas vantagens acerca da decisão que julgam ser mais acertadas. Porém, não apresentaram argumentos legais ou jurisprudenciais que respaldassem a decisão adotada.
104.	Ressalta-se que a equipe de auditoria considerou como critério restritivo a ausência de possibilidade de um mesmo interessado poder apresentar propostas distintas para cada lote, o que poderia resultar em contratações com maior vantajosidade para a Administração Pública. 
105.	Os gestores apresentaram supostas vantagens sobre atitude tomada pele entidade. Não obstante, não foram suficientes para descaracterizar a irregularidades. Porém, não se observa ter havido a gravidade suficiente para aplicação de sanções por parte do Tribunal. Não há notícias, por exemplo, de contestações por parte de possíveis interessados quanto a ação adotada. Ademais, há que se considerar que, naquele momento, não havia o entendimento consolidado sobre a aplicação das regras do Regime Diferenciado de Contratação. 
CONCLUSÃO
106.	Os presentes autos, constituídos de forma apartada do Relatório de Auditoria, TC Processo 008.594/2016-3, teve por finalidade a análise das razões de justificativas dos gestores da Conder, em razão de irregularidades havidas na condução do RDC 002/2013 e edital de pre-qualificação 01/2013. 
107.	As justificativas foram, em sua maioria, no sentido de apresentar as vantagens da contratação integrada, comparativamente à forma de contratação tradicional. Além disso, os responsáveis foram unânimes em relatar as dificuldades inerentes, haja vista que os normativos que regem a modalidade eram recentes à época. 
108.	Porém, em que pese os dirigentes não terem trazidos argumentos que pudessem refutar as impropriedades na condução dos certames, não se vislumbra que as ações adotadas tenham trazido prejuízos concretos à Administração. Mesmo porque, o processo originador de auditoria já foi encerrado sem que fossem evidenciados maiores problemas aos contratos decorrentes.
109.	Assim, há que acatar as razões de justificativas apresentadas pelos responsáveis, promovendo em seguida o arquivamento dos presentes autos.
PROPOSTA DE ENCAMINHAMENTO
110.	Ante o exposto, submetem-se os autos à consideração superior, propondo:
a) acatar as razões de justificativa apresentadas pelos Srs. José Ubiratan Cardoso Matos  (CPF XXX.920.195-XX) , José Lúcio Lima Machado (CPF XXX.030.725-XX) , Sérgio de Oliveira Silva, (CPF XXX.234.315-XX) , Francisco Bomfim Fonseca (CPF XXX.119.865-XX) e Maria Helena de Oliveira Weber (CPF XXX.579.195-XX) ;	
b) arquivar o presente processo, com fundamento no art. 169, inciso III, do Regimento Interno do Tribunal."
É o relatório.

Paulo Cesar Nogueira Fernandes, representando Companhia de Desenvolvimento Urbano do Estado da Bahia.

Não atuou.

PROCESSO AUTUADO COMO REPRESENTAÇÃO CONSTITUÍDO DE FORMA APARTADA DO RELATÓRIO DE AUDITORIA, TC 008.594/2016-3 EM RAZÃO DE DETERMINAÇÃO EXARADA POR MEIO DE DESPACHO MINISTERIAL PARA ANÁLISE DAS AUDIÊNCIAS DOS GESTORES DA COMPANHIA DE DESENVOLVIMENTO URBANO DO ESTADO DA BAHIA (CONDER) EM RAZÃO DOS INDÍCIOS DE IRREGULARIDADES NO PROCESSO DE LICITAÇÃO PARA CONTRATAÇÃO DA EXECUÇÃO DAS OBRAS DE IMPLANTAÇÃO DOS CORREDORES ESTRUTURANTES I E II, NO MUNICÍPIO DE SALVADOR/BA. ACOLHIMENTO DAS RAZÕES DE JUSTIFICATIVA DE ALGUNS GESTORES. REJEIÇÃO DAS RAZÕES DE JUSTIFICATIVA DE OUTROS GESTORES. MULTA.

REPRESENTAÇÃO (REPR)

Secretaria de Fiscalização de Infraestrutura Urbana (SeinfraUrb).

Cuidam os autos de processo autuado como representação constituído de forma apartada do Relatório de Auditoria, TC Processo 008.594/2016-3 em razão de determinação exarada por meio de despacho ministerial (peça 12) .
O TC Processo 008.594/2016-3 tratou da auditoria realizada, no âmbito do Fiscobras 2016, com vistas a verificar a regularidade da contratação e da execução das obras de implantação de vias transversais de interligação, os Corredores Estruturantes, Alimentadores ou Transversais I e II, no município de Salvador/BA, empreendimento usualmente denominado "Corredor de Ônibus de Salvador/BA", integrante do Programa de Mobilidade Urbana e Transporte e do Programa de Aceleração do Crescimento - PAC.
Para a elaboração dos projetos básico/executivo e execução das obras do Corredor Alimentador I e II, a Companhia de Desenvolvimento Urbano do Estado da Bahia (Conder) promoveu licitação por meio do Regime Diferenciado de Contratações, na modalidade de contratação integrada (RDC Presencial 02/2013) .
Como consequência, para o Lote I foi firmado o contrato 018/2014, com o Consórcio Transoceânico Salvador, constituído pelas empresas: Queiroz Galvão S.A., Constran Construções e Comércio S.A., Axxo Construtora Ltda. e TTC Engenharia de Tráfego e de Transporte Ltda., no valor global de R$ 647.376.003,75.
Para idênticas finalidades em relação ao Lote II, foi firmado, também tendo por base o mesmo RDC, o contrato 019/2014, com a construtora OAS S.A., no preço global de R$ 581.537.043,68.
Dos trabalhos de auditoria desenvolvidos pela extinta Secex/BA junto à Conder, foram identificados, em síntese, os seguintes achados:
	a) Sobrepreço, nos contratos 018/2014 e 019/2014, decorrente de orçamento expedito ou paramétrico superestimado (achado de auditoria III.1) ; 
	b) Motivação deficiente do ato de escolha do regime da contratação integrada do RDC (achado de auditoria III.2) ; 
	c) Restrição à competitividade da licitação decorrente de adoção indevida de pré-qualificação (achado de auditoria III.3) ;
	d) Ausência de critérios objetivos para o julgamento de proposta técnica (achado de auditoria III.4) ;
e) Deficiências na gestão dos empreendimentos (achado de auditoria III.5) .
Naqueles autos, determinei a constituição do presente processo apartado para tratar das razões de justificativas dos gestores da Conder em razão de irregularidades havidas na condução do RDC 002/2013 e edital de pré-qualificação 01/2013.
Dessa maneira, o processo original (TC Processo 008.594/2016-3) passou a tratar exclusivamente das questões relacionadas aos possíveis sobrepreços nos contratos, decorrentes do certame licitatório. O sobrepreço foi composto por duas ocorrências: (i) duplicidade de incidência do fator risco no BDI e na taxa de risco da contratação integrada; (ii) taxas de risco superestimadas incluídas no valor global das obras.
Porém, nas análises posteriores ocorridas no âmbito do processo originador, concluiu-se que deixaram de existir os fundamentos para que se pudesse afirmar, com o mínimo de segurança, pela efetiva existência de sobrepreço decorrente da duplicidade de previsão de percentuais de risco ou do superdimensionamento destes últimos.
Em razão disso, consignei as seguintes ponderações no voto condutor do Acórdão 639/2019-TCU-Plenário: 
"27. Considero importante enfatizar, contudo, quanto às cautelares anteriormente adotadas por este Tribunal, o aspecto de não se poder afirmar que ambos os fundamentos que as motivaram hajam sido negados, condição essa que, pelo que indicam os elementos disponíveis, somente parece poder ser associada à questão da inicialmente suposta duplicidade de previsão dos mesmos riscos tanto no BDI quanto em rubricas específicas. O mesmo, contudo, não se pode afirmar em relação à existência de possíveis superdimensionamentos de percentuais de riscos, já que essa não chegou a ser negada, apenas concluindo-se pela ausência de elementos que permitam concluir, de forma razoavelmente segura, pela sua efetiva presença, ou não.  
29. As informações adicionais ora aportadas, atinentes ao acordo de leniência firmado pela Odebrecht Engenharia e Construção Internacional com o Cade, sinalizam que, ao que tudo indica, as obras em tela podem, efetivamente, comportar sobrepreço. Concordo com as instâncias que me precederam, contudo, quanto a ainda não se poder concluir, com segurança, que tal sobrepreço estaria embutido nos percentuais de risco. Ou seja, pode até ser que, a partir de novas averiguações que vierem a ser promovidas com base no referido acordo de leniência, se chegue à conclusão de que efetivamente há sobrepreço e, até mesmo, que ao menos parte dele haveria sido viabilizada por meio dos percentuais de risco. Contudo, no momento, não se dispõe de elementos para tanto. A cautelar anteriormente adotada, portanto, deve ser levantada". (destaques acrescidos) 
Dessa forma, no referido aresto foi determinada a revogação da medida cautelar adotada em 10/4/2017 que havia determinado à Caixa que fizesse a retenção de recursos para pagamento das obras, até que o Tribunal se pronunciasse sobre o mérito do processo. Além disso, o Tribunal (subitem 9.2 do acórdão) , dentre outras medidas, deu ciência à Conder acerca da ausência de informações, e justificativas para a escolha do método de cálculo das taxas de risco nos orçamentos da licitação RDC 02/2013. Por fim, determinou o arquivamento dos autos.
Por outro lado, em atendimento ao subitem 9.3 do acórdão, foi constituído o processo apartado TC Processo 016.101/2020-0 para apurar as consequências dos fatos narrados no acordo de leniência (AL) firmado entre o Conselho Administrativo de Defesa Econômica (Cade) e a Odebrecht Engenharia e Construção Internacional, acerca de suposto cartel envolvendo as obras dos Corredores Estruturantes (ou Alimentadores) I e II, em Salvador/BA, indicando fraude à licitação no certame sob análise nos presentes autos (RDC 02/2013) . Esse processo se encontra em fase de oitiva para apuração dos fatos.
Feito esse breve resumo dos autos, passo a enfocar cada uma das ocorrências objeto das audiências dos responsáveis arrolados nos presentes autos.
I - Da motivação deficiente do ato de escolha do regime de contratação integrada do RDC
O Relatório de Auditoria apontou a ausência de caracterização dos pressupostos técnicos e econômicos para escolha do regime de contratação integrada. Não teriam sido efetivamente demonstrados os ganhos decorrentes da utilização da modalidade de seleção em tela, mormente quanto à defendida eficiência e celeridade do modelo, de forma a embasar um maior direcionamento de riscos e de recursos públicos ao ente particular. Também não teria restado demonstrado que foi observada, na justificativa para adoção da contratação integrada, ao menos uma das condições estabelecidas no art. 9º da Lei 12.462/2011, a saber: a) inovação tecnológica ou técnica; b) possibilidade de execução com diferentes metodologias; ou c) possibilidade de execução com tecnologias de domínio restrito no mercado.
Em seu exame, a Secretaria de Fiscalização de Infraestrutura Urbana (SeinfraUrbana) considerou que apesar da falta de demonstração dos requisitos técnicos e econômicos exigidos pelo art. 9º da Lei 12.462/2011, não restou evidenciado que a opção por outra modalidade, tais como a Concorrência, traria mais vantagem à Administração ou mesmo propiciaria uma maior competitividade dos certames. As experiências anteriores da Estatal indicam possíveis dificuldades na condução dos contratos sobrevindos. Por esses motivos, a unidade instrutiva propõe acolher as razões de justificativas apresentadas pelos responsáveis com relação a esse apontamento.  
Concordo com o encaminhamento proposto pela SeinfraUrbana, mas com fundamentos diversos aos consignados pela unidade técnica, pelas razões que passo a expor. 
A irregularidade apontada pela equipe de auditoria não foi em decorrência da adoção do RDC em detrimento de outra modalidade de licitação, a exemplo da Concorrência, conforme raciocínio utilizado na análise da SeinfraUrbana, mas sim em razão da adoção do regime de contratação integrada em detrimento dos outros regimes preferenciais de execução consignados na Lei 12.462/2011 (empreitada por preço global e empreitada integral) .
Nessa esteira, a jurisprudência desta Casa tem sido no sentido de que caberia aos responsáveis demonstrar que as vantagens da utilização desse regime não poderiam ser obtidas pelos outros regimes preferenciais, em termos técnico-econômicos, conforme era exigido pelo caput do art. 9º da lei do RDC.
Contudo, não pode ser desconsiderado que, em 2013, a Lei do RDC tinha apenas dois anos de vigência, logo, não havia quase nenhum contrato administrativo celebrado sob sua égide concluído, de forma que se pudesse aferir, com casos concretos, a real vantajosidade de se utilizar a contratação integrada em detrimento das outras opções previstas na referida Lei.
Considero que se deve levar em conta a recentidade do RDC à época da licitação, com um cenário de dúvidas em sua aplicação e incipiente jurisprudência para orientar os gestores 
Ademais, em diversos casos este Tribunal tem adotado o entendimento no sentido de não punir os gestores em decorrência de insuficiente motivação para a contratação integrada do RDC, optando, em tais situações, por exercer um papel pedagógico em relação às entidades jurisdicionadas. Isso pode ser exemplificado a partir da transcrição de excerto do voto condutor do Acórdão 1388/2016-TCU-Plenário (Relatora Ministra Ana Arraes) , que destacou:
"O regime diferenciado de contratações e, em especial, a contratação integrada, constituem inovações que vêm sendo aplicadas pela Administração Pública há poucos anos.
Os diversos entendimentos que orbitam esse novo tipo de contratação não estão, portanto, pacificados. Dúvidas e divergências são naturais e até mesmo desejáveis, porquanto provocam a discussão aprofundada da matéria e o aperfeiçoamento da jurisprudência a ela concernente.
Trata-se, por conseguinte, de assunto sobre o qual é relevante que este Tribunal se debruce e busque aprimorar seus entendimentos, de modo a servir de bússola segura a ser seguida pelos seus entes jurisdicionados".  (grifou-se) 
Essa deliberação apenas deu ciência ao órgão jurisdicionado acerca da impropriedade apurada.
De igual modo, no paradigma mencionado no Relatório de Auditoria, Acórdão 1510/2013-TCU-Plenário, não foi aplicada qualquer sanção, sendo apenas dada ciência ao órgão jurisdicionado das falhas verificadas.
Nessa mesma linha e com o intuito de uniformizar o entendimento do Tribunal, votou o Ministro Walton Alencar Rodrigues, ao relatar o Acórdão 2725/2016-TCU-Plenário, no qual também se deixou de aplicar sanção pelas desconformidades apontadas.
Em vista disso, acolho as justificativas apresentadas pelos Srs. Francisco Bonfim Fonseca, Sérgio de Oliveira Silva e José Ubiratan Cardoso Matos quanto à motivação do ato de escolha do regime de contratação integrada do RDC.
II - Da restrição à competitividade da licitação 
Constatou-se limitação de atestados para comprovação das exigências de habilitação da capacidade técnico-operacional na pré-qualificação. Também se observou a exigência de apresentação de atestados únicos de elaboração de projetos/execução de obras englobando, concomitantemente, várias atividades/serviços que, em muitos casos, não possuíam afinidade entre si, não se justificando a exigência de atestado conjunto para elas. Ademais, a própria pré-qualificação se deu anteriormente à celebração do Termo de Compromisso 0421.239-74/2013, instrumento de transferência de recursos federais, momento em que os objetos a serem contratados ainda não estavam definidos por completo. Convém mencionar, ainda, que as licitações das obras, posteriores ao procedimento de pré-qualificação, vedaram que uma mesma empresa se sagrasse vencedora simultânea dos dois certames. Assim, no relatório de auditoria considerou-se que esse fato, associado ao conhecimento prévio do universo de participantes propiciado pelo procedimento de pré-qualificação, tinha a potencialidade de ocasionar divisão de mercado entre as empresas.
Ao analisar as razões de justificativa dos responsáveis, a SeinfraUrbana consignou que os argumentos apresentados envolvem muito mais as motivações que levaram a adotar a prática do que contestar as ocorrências. Porém considera que, para a situação específica, não é possível entender essas ocorrências como de gravidade suficiente para apenar os gestores, uma vez que o ineditismo do certame no âmbito da Conder, inclusive com relação à pré-qualificação, impõe aos dirigentes desafios incomuns para dar seguimento às suas ações. Ademais, conforme pode ser avaliado nas análises atinentes ao processo de fiscalização original (TC Processo 008.594/2016-3) , eventuais falhas na condução dos certames não representaram prejuízos quantificáveis ao erário, haja vista que o Acórdão 639/2019-TCU-Plenário, considerou que os autos deveriam ser arquivados. Também não havia ainda, em 2013, jurisprudência firmada pelo Tribunal sobre os limites que poderiam ser adotados para participação de licitantes em lotes distintos de um mesmo certame.
Ponderou, ainda, que apesar da pouca competitividade no certame, não se pode concluir que foi devido às cláusulas abusivas ou restritivas. 
Em vista disso, a unidade instrutiva propõe acatar as razões justificativas apresentadas pelos responsáveis acerca desse ponto por não vislumbrar que essas ocorrências tenham o condão de macular as ações dos responsáveis.
Com as devidas vênias, dissinto da análise promovida pela unidade técnica, pelas razões que passo a expor.
Inicialmente, faz-se necessário apresentar algumas considerações a respeito da afirmação exarada pela SeinfraUrbana em sua derradeira instrução no sentido de as análises promovidas no processo de fiscalização original (TC Processo 008.594/2016-3) concluíram que não existiria o sobrepreço inicialmente apontado naquele processo, tendo como consequência o encerramento dos autos sem que fossem evidenciados maiores problemas aos contratos decorrentes.
Conforme trecho reproduzido no item 10 acima, o entendimento disposto no Acórdão 639/2019-TCU-Plenário foi no sentido de que deixaram de existir os fundamentos para que se pudesse concluir, com o mínimo de segurança, pela efetiva existência de sobrepreço decorrente da duplicidade de previsão de percentuais de risco ou do superdimensionamento destes últimos. 
Naquela decisão, registrou-se, ainda, que as informações adicionais aportadas no Acordo de Leniência (AL) firmado pela Odebrecht com o Cade, sinalizam que, ao que tudo indica, as obras em tela podem, efetivamente, comportar sobrepreço. No entanto, até aquele momento ainda não se poderia concluir, com segurança, que tal sobrepreço estaria embutido nos percentuais de risco, mas que, a partir de novas averiguações que vierem a ser promovidas com base no referido acordo de leniência, é possível que se chegue à conclusão de que efetivamente há sobrepreço e, até mesmo, que ao menos parte dele haveria sido viabilizada por meio dos percentuais de risco. Assim, até aquele momento, não se dispunha de elementos para corroborar com as suspeitas iniciais e, por esse motivo, a cautelar anteriormente adotada foi levantada e o processo foi encerrado.
Desse modo, diferentemente do que foi aludido pela unidade técnica, a conclusão naqueles autos foi no sentido de que a ausência de elementos não permitiu concluir-se, com segurança, pela existência, ou não, do aludido sobrepreço relacionado às taxas de risco.
Com relação ao presente achado de auditoria, entendo que as exigências atinentes à limitação de atestados para comprovação da capacidade técnico-operacional e à vedação de um licitante sagrar-se vencedor em mais de um lote da licitação na etapa de pré-qualificação do certame contribuíram de maneira significativa para a restrição à competitividade da licitação, conforme se observa pelo baixo número de participantes na licitação, bem como pelos insignificantes descontos obtidos em relação ao orçamento da Conder.
Após a realização de pré-qualificação, apresentaram propostas para o lote 1 do RDC 02/2013 o consórcio Transoceânico Salvador e a empresa Cowan S/A, únicas licitantes remanescentes da seleção inicial. Já para o lote 2, as propostas vieram apenas das empresas OAS S/A. e Norberto Odebrecht Brasil S/A. Ressalto que o desconto ofertado no lote 1 foi de 0,35%, enquanto no lote foi de 2,20%.
Importa destacar que a etapa de pré-qualificação de possíveis interessados a participarem da licitação em apreço ocorreu em julho de 2013 em data bem anterior à assinatura do próprio Termo de Compromisso 0421.239-74/2013, que se deu em 15/10/2013. Neste momento, a própria delimitação do escopo das contratações ainda não estava definida por completo. O item relativo às atividades de trabalho social, por exemplo, somente foi incluído posteriormente, por ocasião do edital do RDC 02/2013.
De acordo com o edital da pré-qualificação, a capacidade técnico-operacional das licitantes seria aferida pela comprovação de experiência na execução de objeto de mesmo caráter e de igual complexidade ou superior, das parcelas relevantes para cada lote, indicadas no anexo VII do edital.  Fixou-se, assim, a exigência de apresentação de atestados únicos de elaboração de projetos/execução de obras englobando, concomitantemente, várias atividades/serviços.
Ocorre que, conforme apontado pela equipe de auditoria do TCU, muitos desses serviços/atividades não possuem afinidade entre si, não se justificando a exigência de atestado conjunto para as mesmas.
A título de exemplo, não se mostra razoável a exigência de atestado único contemplando a execução de OAE (em vigas de concreto armado pré-moldado e vigas de concreto protendido) e a implantação de ciclovia.
Sobre o assunto, a jurisprudência deste tribunal orienta no sentido de que a limitação do número de atestados ou a temporariedade dos mesmos é uma potencial causa de restrição à competitividade das licitações, podendo resultar em prejuízo para os cofres públicos, quando considerado que a redução de licitantes diminui a possibilidade de maiores disputas e maiores descontos, de modo que a proposta a ser selecionada seja a mais vantajosa para a administração pública (Acórdãos 7.104/2014 e 849/2014, ambos  TCU-2ª Câmara; e 2.019/2013, 1.023/2013, 2.898/2012,  1.865/2012, 1231/2012, 1.733/2010, 2.150/2008 e 2.882/2008, todos TCU-Plenário) .
Outro ponto abordado na auditoria diz respeito à exigência de atestados para demonstração da capacidade técnico-operacional contemplando comprovação de serviços que não possuem relevância e/ou complexidade, tampouco valor significativo para as contratações que se intentavam.
Por exemplo, mostra-se desarrazoada a exigência de comprovação da execução de 1 km de ciclovia por se tratar de intervenção simples e de baixa complexidade técnica frente ao restante do empreendimento.
Vale destacar que os editais de licitação posteriores ao procedimento de pré-qualificação vedaram que uma mesma empresa se sagrasse vencedora simultânea dos dois certames. Assim, considero que os pontos abordados acima potencializaram eventual divisão de mercado entre as licitantes, haja vista o conhecimento prévio do universo de participantes proporcionado pela pré-qualificação.
Com relação à vedação de uma mesma licitante sagrar-se vencedora em mais de um lote, ressalto que essa exigência editalícia infringe o princípio da seleção da proposta mais vantajosa para a Administração, bem como o caput e o inciso I do §1º do art. 1º da Lei 12.462/2011. Além disso, trata-se de procedimento que afronta a jurisprudência do TCU, notadamente os Acórdãos 1.223/2013, 2.373/2013, 1252/2016 e 1.923/2016, todos do Plenário.
Desse modo, as exigências desnecessárias e restritivas aqui analisadas, associada ao conhecimento prévio das participantes propiciado pela pré-qualificação, elevou o risco de ocorrência de conluio no caso concreto. Observo que essas ocorrências, ainda que não tivessem, por fim, levado a um efetivo conluio e consequente prejuízo ao alcance da melhor proposta no certame, são de gravidade relevante, a justificar a apenação dos responsáveis.
No caso presente, cabe mencionar, apenas a título de registro, que, em dezembro de 2018, o Cade noticiou que celebrara Acordo de Leniência (AL) com a Odebrecht Engenharia e Construção Internacional, culminando na instauração de processo administrativo para investigar suposto cartel envolvendo as obras dos Corredores Estruturantes de Transporte de Salvador/BA.
Segundo descrito no AL, em síntese, a OAS teria solicitado à Odebrecht que realizasse proposta de cobertura para a licitação do Lote 2 dos Corredores Estruturantes e, em contrapartida, faria o mesmo em relação à obra que a Odebrecht teria interesse (Corredores de Transporte Coletivo Integrado de Salvador - Trecho Lapa - L.I.P) .
O conluio em relação ao Lote 2 dos Corredores Estruturantes, sob análise nestes autos, seria confirmado por meio do custeio do serviço de elaboração da suposta proposta de cobertura, pago pela Odebrecht (peça 79, p. 17 do TC Processo 016.101/2020-0) e, posteriormente, integralmente reembolsado pela OAS à Odebrecht (peça 79, p. 18 do TC Processo 016.101/2020-0) , entre outros indícios.
Prosseguindo na análise, também entendo que não se pode aventar a hipótese de que o ineditismo da utilização da pré-qualificação por parte da Conder imporia aos dirigentes desafios incomuns para dar seguimento às suas ações com o condão de elidir as irregularidades detectadas. Além do fato de a pré-qualificação ter sido adotada em situação indevida, pois os objetos a serem contratados ainda não estavam definidos por completo, verificou-se, nessa etapa, exigências que claramente propiciaram a restrição à competitividade da licitação. Isoladamente cada uma dessas ocorrências já seria passível de responsabilização. Quando verificadas em conjunto, revestem-se de maior gravidade.
Portanto, considero que a inclusão desse conjunto de cláusulas restritivas no processo licitatório constitui severa inobservância das normas que regem as contratações públicas (notadamente o art. 37, inciso XXI, da Constituição Federal de 1988, o art. 1°, §1º, I da Lei 12.462/2011 e o art. 30, §1º, I da Lei 8.666/1993) , bem como a Súmula 263 do TCU, o que constitui culpa grave caracterizada como erro grosseiro, passível de aplicação de penalidade.
De acordo com a jurisprudência consolidada desta Casa, tem-se por erro grosseiro "aquele que pode ser percebido por pessoa com diligência abaixo do normal ou que pode ser evitado por pessoa com nível de atenção aquém do ordinário, decorrente de grave inobservância de dever de cuidado" (Acórdão 4447/2020-TCU-Segunda Câmara, Relator: Aroldo Cedraz, grifou-se) . No mesmo sentido, dispõem os Acórdão 3327/2019-TCU-Primeira Câmara (Relator: Vital do Rêgo) , 1.689/2019-TCU-Plenário (Relator: Augusto Nardes) , 2.924/2018-TCU-Plenário (Relator: José Múcio) e 2.391/2018-TCU-Plenário (Relator: Benjamin Zymler) .
Assim, não há como afastar a responsabilidade da Sra. Maria Helena de Oliveira Weber, Presidente da Comissão de Licitação, pelos atos praticados na etapa de pré-qualificação e na condução do RDC 02/2013, devendo as suas razões de justificativas serem rejeitadas em relação aos pontos tratados neste tópico, com a aplicação da multa prevista no art. 58, inciso II, da Lei 8.443/1992.
A responsabilidade deve alcançar também os presidentes da Conder, Sr. José Lúcio Lima Machado, responsável pela homologação do edital de pré-qualificação 01/2013, e Sr. José Ubiratan Cardoso Matos, responsável pela homologação do edital do RDC 02/2013, pois, ao homologarem esses procedimentos, essas autoridades passaram a responder por todos os atos nele praticados, objeto de sua expressa aprovação, conforme entendimento jurisprudencial pacífico desta Corte de Contas, como se verifica nos seguintes precedentes extraídos da Jurisprudência Selecionada deste Tribunal:
"A homologação de um procedimento licitatório não é ato meramente formal, em que a autoridade competente apõe sua assinatura e toma ciência do resultado do certame. Trata-se, na verdade, de ato por meio do qual a autoridade administrativa exerce o controle sobre a legalidade do procedimento. Assim, caso haja alguma irregularidade no transcorrer da licitação, cumpre à autoridade competente rejeitar a homologação". (Acórdão 690/2008-TCU-Primeira Câmara, Relator Ministro Marcos Bemquerer) 
"A autoridade homologadora é solidariamente responsável pelos vícios identificados nos procedimentos licitatórios, exceto se forem vícios ocultos, dificilmente perceptíveis. A homologação se caracteriza como um ato de controle praticado pela autoridade competente, que não pode ser tido como meramente formal ou chancelatório. (Acórdão 4843/2017-TCU-Primeira Câmara, Relator Ministro José Mucio Monteiro) 
Portanto, as razões de justificativas desses responsáveis devem ser rejeitadas, devendo aplicar-lhes a multa prevista no art. 58, inciso II, da Lei 8.443/1992.
III - Da ausência de critérios objetivos para o julgamento de proposta técnica
No âmbito da auditoria foram identificados, para o julgamento de proposta técnica, critérios subjetivos em relação ao item Conhecimento do Empreendimento/Metodologia de Execução (Ceme) . No que se refere à avaliação do item Capacidade Técnica da Proponente (CTP) , foram fixados, sem a fundamentação devida, pontuação para o Tempo de Atuação da Proponente (TAP) , que não se coaduna com a avaliação da qualidade técnica. Já em relação ao item Experiência Específica da Proponente, a Conder estabeleceu a apresentação de alguns atestados com exigências irrelevantes, se comparadas aos objetos a serem contratados, e, ainda, com atribuição de pontuações desarrazoadas ou desproporcionais à relevância da atividade no conjunto das obras.
Em sua análise, a SeinfraUrbana asseverou que os critérios de pontuação e avaliação das propostas, questionados pela equipe de auditoria e posteriormente constantes do despacho ministerial, de fato não foram devidamente justificados pelos responsáveis em sede de audiência, os quais se restringiram a explicar os motivos que levaram a adoção desses critérios.
No entanto, a unidade técnica ponderou que há que se ressalvar que, até então, não havia um histórico de licitações em que esses critérios teriam sido adotados de forma substancialmente diferente da adotada pela Conder. Nesse sentido, a SeinfraUrbana propõe o acolhimento das razões de justificativas apresentadas para esse achado.
Divirjo da análise empreendida pela SeinfraUrbana.
Um dos princípios norteadores do Regime Diferenciado de Contratações (RDC) , especialmente quanto ao regime de contratação integrada, presentes no artigo 3º da Lei 12.462/2011, é o julgamento objetivo das propostas nos certames. Além dele, os artigos 18, § 2º, e 20 do normativo ratificam a necessidade de que, no julgamento pela melhor combinação de técnica e preço, sejam avaliadas e ponderadas as propostas técnicas e de preço apresentadas pelos licitantes, mediante a utilização de parâmetros objetivos, obrigatoriamente inseridos no instrumento convocatório.
A ausência de critérios objetivos para o julgamento de proposta técnica é falha grave, que afronta o princípio do julgamento objetivo das propostas, com reflexos também no princípio da isonomia. Não se pode afastar, em princípio, também a correlação dessa irregularidade à baixa competitividade ocorrida no certame.
No caso em tela, na pontuação do item "Conhecimento do Empreendimento/Metodologia de Execução (CEME) " a pontuação indicada trazia conceitos subjetivos, a saber: "Muito Satisfatório", "Satisfatório", "Pouco Satisfatório" e "Insatisfatório"; sem especificar objetivamente o que seria cada um deles, ou de que forma o licitante seria pontuado.
Além disso, verificou-se a indicação de pontuações desarrazoadas, como a atribuição de até 03 pontos para construção de ciclovias em área urbana, pouco menos que a experiência em obras de OAE (item A - max. 05 pontos) ; e a mesma pontuação para a experiência em elaboração de projetos de empreendimentos correlatos (itens J e K - max. 03 pontos) .
Nesse sentido, a jurisprudência desta Corte, anterior à realização do certame, a exemplo do Acórdão 1782/2007-TCU-Plenário, já orientava no sentido de que em licitações do tipo técnica e preço dever-se-ia atribuir pontuação proporcional à relevância e à contribuição individual e conjunta de cada quesito para a execução contratual, evitando-se o estabelecimento de pontuação desarrazoada, limitadora da competitividade.
No que tange à escolha do quesito "Tempo de Atuação da Proponente", verifico que a utilização deste critério tenha precedente em julgamentos de propostas técnicas, e, licitações de técnica e preço de outros órgãos, a exemplo do Departamento Nacional de Infraestrutura de Transportes (DNIT) nos RDC's 412/2013-00 e 537/2013-00 (peça 30, p. 16-170) . Além disso, esse subitem equivalia a menos de 10% do valor total item "Capacidade técnica da proponente", sendo a pontuação mais relevante àquela atinente a experiência das licitantes. Dessa forma, julgo que a irregularidade pode ser relevada em relação a esse quesito.
De igual modo, considero que o fato de não se ter fixados critérios para pontuação da metodologia construtiva apresentada pela licitante, uma vez que se tratava de contratação integrada, se deveu às incertezas referentes ao recentidade do RDC à época da licitação, consoante analisado no item I deste voto.
No entanto, conforme visto acima restaram não elididas as irregularidades quanto à subjetividade da pontuação no item CEME e a distribuição desbalanceada dos pontos para a "Experiência Específica do Proponente".
Essas ocorrências são suficientes para caracterizar a grave inobservância das normas que regem as contratações públicas (notadamente o art. 37, inciso XXI, da Constituição Federal de 1988 e os arts. 1º, § 1º, IV, 3º, 18, § 2º, e 20 da Lei 12.462/2011) , o que constitui culpa grave caracterizada como erro grosseiro, passível de aplicação de penalidade. 
Destarte, manifesto-me pela rejeição parcial das razões de justificativa dos responsáveis Maria Helena de Oliveira Weber e José Ubiratan Cardoso Matos, com a aplicação da multa legal a esses gestores.
IV - Das deficiências na gestão dos empreendimentos
A equipe de auditoria observou deficiências na gestão dos empreendimentos do Termo de Compromisso 0421.239-74/2013, em razão da contratação de execução das obras de engenharia, pelo prazo de 36 meses, sem tempestiva identificação, avaliação, priorização e tratamento adequado das grandes pendências de desapropriação e remanejamento de famílias nas áreas previstas para as vias estruturantes. Salientou-se, ainda, a ausência de um EVTE específico para os empreendimentos auditados, que abordasse diagnóstico dos riscos, da economicidade das alternativas e das soluções de engenharia propostas para as contratações.
Na análise das audiências, a SeinfraUrbana considerou que o argumento utilizado pelos gestores, pautado no histórico sobre essa questão (obras da Via Expressa Bahia de Todos os Santos) , deve ser considerado como válido, uma vez que a motivação para que a gestão das desapropriações ficasse a cargo da contratada seria fato de não se repetir as falhas ocorridas em contratações pretéritas. Ademais, a unidade instrutiva ponderou que as questões relativas às desapropriações de habitações para realização de obras são de difícil resolução, bem como envolvem graves questões sociais, judicialização frequente dos casos, além de valores financeiros de expressiva monta.
Em virtude disso, a SeinfraUrbana considera possível acolher as razões de justificativas apresentadas pelos responsáveis em relação a esse achado.
Concordo com a análise da unidade técnica em relação a esse ponto.
A experiência problemática de contratações pretéritas de empresas especializadas para o gerenciamento das questões de desapropriação e remanejamento de obras pela Conder, especialmente quanto à dilação de prazos de execução e elevação dos valores contratados por meio de aditivos, motivou a empresa pública a incluir como obrigação da contratada, os custos com interferências e desapropriações nas obras a serem licitadas pelo RDC 02/2013.
Desse modo, a Conder, amparada na lógica da maior eficiência, agilidade e flexibilidade inerentes ao setor privado, optou por repassar integralmente à contratada a gestão de serviços que antes envolviam diretamente a Companhia, por vislumbrar ganhos técnicos e econômicos com a adoção dessa medida, especialmente em função da centralização da gestão dos serviços (obras e desapropriações) em uma única contratada e da facilidade e celeridade no tratamento dos entraves decorrentes dos processos de interferências, desapropriações e remanejamentos de famílias. 
Considero que as circunstâncias que envolvem os fatos, bem como o período em que ocorreram as ações praticadas pelos gestores podem ser considerados como fatores atenuantes da falha inicialmente apontada.
Ao comparar as obras em apreço (Corredores estruturantes I e II) , realizadas sob o regime de contratação integrada, com outra obra com características similares em termos de vulto, complexidade, interferências e desapropriações, Via Expressa de Acesso ao Porto de Salvador (VEPS) , realizada nos termos da Lei 8.666/1993 sob o regime de empreitada por preços unitários, observa-se que haveria ganhos técnicos e econômicos para a administração pública na utilização do RDC-CI.  Como exemplo, tem-se que, no caso da VEPS, o custo com Gerenciamento/Supervisão foi de 4,92% do valor da obra, enquanto nos Corredores I e II estes percentuais perfaziam 2,96% e 2,48%, respectivamente.
Quanto a eventuais falhas no processo, há de se ponderar que àquele tempo o regime de contratação integrada no âmbito da administração pública ainda se constituía em inovação, que foi introduzida no mundo jurídico aproximadamente dois anos da data de licitação/contratação e sobre o qual ainda pairavam dúvidas e questionamentos, conforme mencionado no item I acima.
A isso, some-se o fato de que, em suas respostas, os gestores apresentaram documentos que corroborariam a alegação de que o cenário de restrição orçamentária nos investimentos do Governo Federal à época da realização das obras contribuiu para o atraso no repasse de recursos, tendo como consequência a necessidade de reorganização no cronograma das desapropriações. Tal situação corrobora com o entendimento de que a conclusão das desapropriações não depende unicamente da tempestividade de adoção de medidas internas por parte da empresa pública e que, no caso concreto, o contingenciamento de recursos, fato alheio à vontade e/ou poder dos gestores, teria concorrido para o atraso dos serviços. 
Em vista disso, acolho a proposta da SeinfraUrbana quanto ao acatamento das razões de justificativas relativas a esse ponto.
Ante o exposto, manifesto-me por que o Tribunal aprove o acórdão que ora submeto à deliberação deste Colegiado.
TCU, Sala das Sessões, em tagDataSessao. 
AUGUSTO SHERMAN CAVALCANTI 
Relator